【裁判字號】    99,重上更(二),4
【裁判日期】    990622
【裁判案由】    土地所有權移轉登記
【裁判全文】
臺灣高等法院臺南分院民事判決    99年度重上更(二)字第4號
上  訴  人  甲○○
            乙○○
            丙○○
共      同
訴訟代理人  張巧妍  律師
被 上 訴人  丁○○
訴訟代理人  洪松林  律師
上列當事人間請求土地所有權移轉登記事件，上訴人對於中華民
國96年8月27日臺灣嘉義地方法院第一審判決（95年度重訴字第
66號）提起上訴，經最高法院發回更審，本院於99年6月1日言詞
辯論終結，茲判決如下：
    主  文
原判決關於駁回上訴人後開第二項之訴暨訴訟費用之裁判均廢棄
。
上廢棄部分，被上訴人應將坐落嘉義市○○段○○段7之1地號土
地面積0.0694公頃，上訴人甲○○、乙○○、丙○○應有部分10
00分之319辦理所有權移轉登記予上訴人甲○○、乙○○、丙○
○並按應有部分各三分之一共有。
上訴人其餘上訴駁回。
第一、二審及發回前第三審訴訟費用，由被上訴人負擔。
    事  實
甲、上訴人方面：
一、聲明：
  (一)先位聲明：1.原判決廢棄。2.被上訴人丁○○應將坐落嘉義
    市○○段○○段7之1地號土地分割出如後附圖所示Ｃ部分土
    地面積0.0221公頃，辦理所有權移轉登記予上訴人甲○○、
    乙○○、丙○○並按應有部分各三分之一保持共有。
    3.第一、二審訴訟費用由被上訴人負擔。
  (二)備位聲明：1.原判決廢棄。2.被上訴人丁○○應將坐落嘉義
    市○○段○○段7之1地號土地面積0.0694公頃，上訴人甲○
    ○、乙○○、丙○○之應有部分1000分之319辦理所有權移
    轉登記予上訴人甲○○、乙○○、丙○○並按應有部分各三
    分之一保持共有。3.第一、二審訴訟費用由被上訴人負擔。
二、陳述：除與原判決及發回前本院判決記載相同者，茲引用之
    外，補稱略以：
  (一)上訴人與黃岷川間有信託或借名登記契約部分：
  1.觀之曾仁春致函黃岷川有關民國（下同）80年度地價稅計算
    書說明：「黃岷川稅單計$239495，其中丙○○等要納$4728
    6」，附註：「黃岷川名義中山段四小段七號內尚有200.86
    坪是丙○○等三人土地，故該稅金$47286應由丙○○等三人
    負擔」，堪認被上訴人之被繼承人黃岷川對系爭7地號土地
    內其中200.86坪為上訴人所有一情，多年來均予承認，亦得
    推定上訴人與黃岷川間有信託契約或借名登記契約存在之事
    實。
  2.被上訴人之被繼承人黃岷川寄予甲○○之二份信函，其中79
    年12月2日信函記載：「關於79年度地價稅四份郵寄去請你
    查收，照以前計算（詳細正確）後再通知我，就寄錢去繳納
    ，特此奉託」，其中79年12月10日信函記載：「關於79年度
    地價稅22萬8113元本日由彰銀匯票郵掛號（限時專送）寄去
    ，請你查收，以便代納繳稅，特此奉託」，及系爭土地上之
    建物嘉義市東區東平裡5鄰安樂街102號建物，稅籍資料記載
    上訴人母親黃蘇滿足為共有人，持分二分之一等情，亦得證
    明上訴人與黃岷川間就系爭土地有信託契約或借名登記契約
    存在之事實。
  3.上訴人主張借名或信託登記關係，第一次成立於37年7月22
    日，第二次成立於52年9月11日。因為土地面積有再增加，
    剛開始買時土地面積較少，後來因為地籍釐正面積有增加，
    所以在37年7月22日將黃岷川的持分二分之一登記到黃德壽
    名下，後來土地面積增加，於52年中又有一個約定，就是現
    在的面積依照200坪去計算，所以後來的稅款也是依照200坪
    去計繳。
  4.上訴人於99年4月28日書狀後有附2份土地謄本，即宮前町四
    丁目七番地及4之12番地，這2筆土地後來合併成系爭土地，
    於大正15年7月5日時土地所有權人為黃德壽與黃岷川應有部
    分各二分之一，從日據時期土地登記謄本記載沿革來看，系
    爭土地一開始是兩造的父親所共有，與祖先遺訓的內容吻合
    ，祖先遺訓中述及可能為了土地利用或繳稅，所以當時有些
    土地登記在黃岷川名下，有些登記在黃德壽名下，所以後來
    祖先遺訓有寫說事實上土地都是各二分之一，配定富字鬮及
    貴字鬮，希望大家照這樣去分配，所以後來大家才會說照祖
    先遺訓去分。
  5.依卷附土地登記簿謄本所載「收件民國五貳年九月拾四日、
    地積0公頃12公畝78公厘，0公頃20公畝83厘，地積訂正」，
    足證於52年9月14日上開土地確實有增加0.0805公頃，則上
    訴人購買其中0.0664公頃，仍信託或借名登記在黃岷川名下
    ，當無不可。
  (二)系爭切結書部分：
  1.被上訴人及其胞弟黃聲光、胞姐黃麗娟等三人與上訴人等三
    人，於87年12月間在代書處成立和解而訂立「切結書」，係
    一種「和解契約」。嗣被上訴人於87年12月24日於上開「切
    結書」末尾頁簽立之「同意書」內載：「丁○○同意依黃家
    祖先遺訓分割土地給堂叔家章、家裕、家澤先生等三人，費
    用及土地坪數，如有誤差，多退少補」等語，而上訴人等三
    人於翌日即25日亦於同頁立切結書人處簽名並蓋章，由此可
    證被上訴人與上訴人等三人已成立和解契約，縱令其餘公同
    共有人黃聲光、黃麗娟並未在該「切結書」上簽名蓋章以示
    同意，然上開和解內容所示被上訴人同意將「切結書」內所
    載上開7地號土地內200.86坪土地分割給堂叔即上訴人等三
    人之「和解」，應認為僅對黃聲光、黃麗娟不生效力，在締
    約當事人之被上訴人與上訴人等三人間，則應受拘束。最高
    法院先後二次發回意旨，均指摘前審判決未審酌該情，足見
    亦肯認兩造既已簽名蓋章，該契約於兩造間亦屬存在。
  2.上開切結書應係被上訴人或其弟黃聲光囑託代書書寫全文後
    傳真予伊，此觀之切結書第一項記載：「一…應繳納之遺產
    稅額新台幣壹仟零捌拾伍萬參仟零陸拾捌元正…」，此等遺
    產稅額當係由黃岷川之繼承人囑託代書查閱後，方得以計算
    載入甚明，被上訴人於收到該切結書傳真後，於87年12月24
    日在切結書日期後方記載「同意內容」、「姓名」及「日期
    」，之後上訴人因該切結書文末之立切結書人處空白，方於
    87年12月25日於該處簽名，兩造均已同意該切結書內容，和
    解契約即已成立。再者，被上訴人既對切結書全文詳讀閱覽
    後，才於第三頁日期後方接續記載同意內容：「丁○○同意
    依黃家祖先遺訓分割土地給堂叔家章、家裕、家澤先生等三
    人，費用及土地坪數，如有誤差，多退少補」等語，則不論
    該文件係被上訴人或上訴人囑託代書撰寫，被上訴人確實已
    同意；況被上訴人日後遇到上訴人，還將其回傳之切結書第
    三頁之同意書正本交予上訴人收執，此有該傳真紙可參，足
    證被上訴人確實同意上開切結書內容無訛。
  3.此外，被上訴人既自承其收到該切結書三頁傳真後，其於日
    期後方記載「同意內容」外，亦有接續書寫「姓名」及「日
    期」，則關於書寫人與書寫日期均已明確，切結書第三頁之
    「日期」、「立切結書人」處是否空白，已無緊要，蓋法無
    明文規定同意書或切結書人應於何處書寫姓名及日期。至於
    被上訴人稱其收到之傳真版本係於第二項記載：「…固執…
    」、上訴人提出者卻記載：「…事忙…」云云。惟查，被上
    訴人於99年3月31日鈞院準備程序所庭呈附卷之第二份切結
    書（即有傳真頁碼者）係記載：「…事忙…」，則代書所傳
    者應係「…事忙…」版本，該「…固執…」版本，恐係被上
    訴人先向代書取得者，然不論為「…事忙…」或「…固執…
    」版本，均未更易同意書內所載之同意分與上訴人土地之約
    定，被上訴人依切結書及其自書之同意內容，亦同意與黃聲
    光等二人應將該土地分割出200.86坪給上訴人等三人。
  4.又切結書第一項後段記載：「並同意台端（指上訴人等三人
    ）所取座落嘉義縣中埔鄉○○○段2之4地號、2之5地號及頂
    六段興化部小段36之1號等三筆土地持分各二分之一按公告
    現值價額計新台幣壹佰零玖萬伍仟參佰貳拾元提供被上訴人
    」，已載明上開2之4地號、2之5地號及36之1地號等三筆土
    地，係上訴人等三人有持分二分之一，既為兩造不爭之事實
    。再由「切結書」第一項記載：「立切結書人丁○○、黃聲
    光、黃麗娟等三人願將繼承先父黃岷川所有坐落嘉義市○○
    段○○段7地號土地於登記完畢後立即將上開土地分割出200
    .86坪（如附圖紅色部分）給甲○○、丙○○、乙○○等三
    人共有，但其分割及移轉登記費用由甲○○等三人負擔及補
    償立切結書人等應繳之遺產稅額新台幣壹仟零捌拾伍萬參仟
    零陸拾捌元正」等語，足證立切結書人為被上訴人丁○○及
    其弟黃聲光，其姊黃麗娟等三人，而非上訴人等三人，其中
    亦無兩造「磋商土地交換」字句，亦非上訴人所先提出之建
    議書面而讓丁○○、黃聲光及黃麗娟表示意見。據上說明，
    原判決所認定之上開事實，核與切結書之內容不相符合。
  5.另卷附之祖先遺訓所載：「三世名選字正魁子淇水德壽兄弟
    克承遺志熱心經營得力…遵奉遺訓淇水德壽兄弟兩房分析產
    業各獲一半方針配定兩鬮…」「富字鬮富字長房岷川獲得…
    」、「貴字獲得…」、「座落民雄鄉塗樓104地番地目田甲
    數二八三○…洋樓建築物連敷地：嘉義市宮前町四丁目七番
    地甲數○○一五…同上四之十二番地甲數一三○二」，此即
    富、貴二房字孫共有不動產之緣由。且參之嘉義市宮前町四
    丁目七番地及宮前町四之十二番地之土地登記簿謄本所記載
    ，大正十五年七月五日，黃德壽及黃岷川取得應有部分各二
    分之一，於五二年九月十四日，七地號合併十二號，與祖先
    遺訓之土地分配相符，而被上訴人於鈞院準備程序亦稱有黃
    家祖先遺訓，足證被上訴人亦肯定祖先遺訓之共有不動產之
    訓示，才於上開切結書後書立同意書。
三、證據：除援用原審及發回前本院前審提出者外，補提同意書
    、祖先遺訓、土地登記簿謄本為證，並聲請向嘉義市稅捐稽
    徵處查詢黃岷川所有坐落嘉義市○○段7號土地於80年度之
    應納地價稅額，及調閱臺灣嘉義地方法院92年度重訴字第1
    號分割遺產事件全卷。
乙、被上訴人方面：
一、聲明：(一)上訴駁回。(二)歷審訴訟費用由上訴人負擔。
二、陳述：除與原判決及發回前本院判決記載相同者，茲引用之
    外，補稱：
  (一)上訴人為取得黃岷川名下7地號之部分土地，而以黃岷川繼
    承人間遺產紛爭所取得之文件，再向地政事務所聲請舊土地
    登記簿謄本內所記載內容加以虛構而成，此觀上訴人先後對
    如何取得所有權有不同說法即明：
  1.上訴人起訴稱：係52年間與被上訴人之父黃岷川一起購買系
    爭土地；於原審稱：系爭土地中有部分土地屬於上訴人父親
    之應繼分，由上訴人繼承取得。上訴人究竟依何原因取得系
    爭土地之所有權，並未以證據證明，僅空言主張其係所有權
    人，並無理由。
  2.依土地登記簿謄本所記載：「系爭土地於37年7月22日登記
    在黃岷川名下，土地面積為0.0015公頃。其後於52年6月15
    日黃岷川與名下另一筆土地即同段12地號土地（面積為0.12
    63公頃）合併，同年9月14日登記合併後面積為0.1278公頃
    。迨52年10月5日因地籍重測而地積訂正為0.2083公頃」，
    其間並無買賣或繼承之事實。再者，上訴人自稱於52年6月
    15日購買0.0664公頃（合200.86坪），於52年10月5日借用
    黃岷川名義登記，之後面積才訂正為0.2083公頃云云，惟查
    ，系爭7地號土地面積於52年9月14日因合併12地號而變成0.
    1278公頃，若再加上上訴人自稱購買之0.0664公頃（合200.
    86坪）土地，而於52年10月5日借名登記在黃岷川名下，則
    全部7地號土地面積，合計應有0.1942公頃，此顯與土地登
    記簿謄本所載0.2083公頃根本不符；況該0.2083公頃面積係
    來自於地積訂正，並非買賣而來。由此可證，上訴人係為拼
    湊出200.86坪土地，而虛構購買0.0664公頃，又為配合土地
    登記簿實際記載的0.2083公頃，才又以假亂真將0.1942公頃
    虛增為0.2083公頃。況若上訴人確有購買0.0664公頃（合20
    0.86坪）土地之事實，何以迄今均無法提出土地買賣契約以
    實其說，足見其空言主張「借名登記」云云，實缺乏證據證
    明。
  (二)被上訴人之被繼承人黃岷川生前所寫的不動產分配書，對於
    土地的分配都能逐筆詳細交代，惟對於上訴人主張土地部分
    僅寫上「扣除家章等三人所有部分」，並未交代扣除坪數及
    扣除位置，可知黃岷川在生前不願依上訴人片面要求，將土
    地移轉給上訴人，雖在不動產分配書有書寫「扣除家章等三
    人所有部分，但實則係指示被上訴人及胞姊弟先共同查明，
    是否有應給予上訴人土地情事，只是未及敘明清楚即撒手人
    寰；況觀之該用語係為「扣除」，根本不是共同購買，所謂
    「扣除家章等三人所有部分」，究難與承認有借名登記契約
    劃上等號，其究竟是同意贈與上訴人等三人部分土地抑或承
    認先人之遺訓分予部分土地與上訴人，無從推認出其原意。
  (三)被上訴人於88年4月17日出具之繼承土地分配說明書第四項
    與其致黃聲光之信函等文件，本係被上訴人與黃麗娟、黃聲
    光就遺產如何分配之磋商文件，其中提及上訴人所謂200.86
    坪土地，純係以訛傳訛（因被上訴人丁○○與黃麗娟、黃聲
    光在遺產分配協商過程中，均誤以為有黃家祖訓此事實存在
    ），上訴人竟以此為請求依據。此觀卷附上訴人於切結書簽
    名日期於87年12月24日，當時上訴人說該份切結書是要拿給
    黃麗娟、黃聲光二人簽名，但最後竟變成是上訴人三人自己
    簽名，上訴人的簽名顯與切結書內容（均係被上訴人與黃麗
    娟、黃聲光之遺產如何分配）扞格不入即明。由此可知，上
    訴人係利用居中協調被上訴人與黃麗娟、黃聲光三人間遺產
    分配之機會，而將黃麗娟、黃聲光不願簽署之切結書，轉而
    自己簽署，再以該切結書及居間協調中所取得雙方文件加以
    堆砌，作為本件證據提告，事證俱在。
  (四)關於證人曾仁春之證詞：
  1.證人曾仁春係上訴人經營的天一木業公司會計，與上訴人關
    係密切，其證詞必然會有所偏頗或有選擇性，難以公正客觀
    ，不能遽採。尤其曾仁春係於民國60、70年左右才進入上訴
    人經營的天一木業公司任職，以一個外人身分，對簽立於民
    國40年間之富、貴二字分家，不論身分或時空背景，曾仁春
    根本不可能知悉富、貴二字分家原委，然曾仁春卻在一審作
    證指稱200.86坪土地是依據富、貴二字分家而來，其證詞難
    認可採。
  2.又黃家富、貴兩家雖已分家多年，但因部分土地至今仍是共
    有，多年來都由上訴人之會計即證人曾仁春向嘉義市稅捐稽
    徵處（現改制為稅務局）索取黃岷川之地價稅單，經其核算
    後，再通知黃岷川匯款給上訴人一同繳納，故不能以有繳納
    地價稅之事實，來認定有所有權。再者，系爭嘉義市○○段
    ○○段7之1地號土地其面積為2083平方公尺，折合坪數約為
    630.1075坪，該面積與200.86坪之比例約為31.8771%，若依
    照證人曾仁春的算法，黃岷川的稅單是23萬9454元，上訴人
    三人的稅負是4萬7286元，該稅負的比例19.7474%，顯然就
    稅負與面積的比例來看，亦不相符合。
  3.另齊普公司於77年承租嘉義市○○段○○段地7地號（2083
    平方公尺之1065平方公尺，其後分割出7之1、7之2地號）、
    8地號(119平方公尺)、8之1地號(143平方公尺)、9地號（32
    4平方公尺）等土地（共1651平方公尺，約為499.4275坪）
    建築房屋經營超市，翌年正式簽訂房屋租賃契約，其後租約
    期滿再出租給全買超市。其中以黃岷川名下7地號土地面積
    即佔全部土地面積的65%，房屋所有權則屬被上訴人丁○○
    及上訴人乙○○各二分之一。而上訴人在出租之前，從未繳
    交過嘉義市○○段○○段7地號土地之地價稅，該土地若為
    上訴人所有，何以上訴人係自78年出租以後開始繳交地價稅
    ？自不能以地價稅繳交與否，論斷是否具有所有權。此參以
    86年黃岷川往生之後，因繼承人間為遺產分配意見不合，黃
    麗娟、黃聲光二人拒絕繳納黃岷川名義地價稅，上訴人唯恐
    被波及租金債權，之後亦未再繳納地價稅，其後黃岷川名義
    之地價稅則由被上訴人支付，直至土地判決分割為止，此觀
    臺灣嘉義地方法院94年度訴字第546號民事判決書即明。
  (五)系爭切結書部分：
  1.被上訴人依黃岷川之交代向上訴人詢明主張移轉土地一事，
    上訴人僅稱依黃家祖訓，應再給他們土地，但並未說明黃家
    祖訓為何，因此被上訴人在上開切結書表明：「丁○○同意
    依黃家祖先遺訓分割土地給堂叔家章、家裕、家澤先生等三
    人，費用及土地坪數，如有誤差，多退少補」等語，明白表
    明在黃家祖先確有此遺訓之情形下，才願將系爭土地分割讓
    與給上訴人等三人，惟實際上根本沒有黃家祖訓說要分土地
    給上訴人，因此該份切結書並非兩造就土地移轉有何合意，
    而係在有祖先遺訓表明應給予多少土地，雙方尚需就費用及
    土地坪數磋商，如有誤差，多退少補，但因根本沒有如此內
    容之遺訓，自無成立合意之可能。況該切結書係因被上訴人
    與黃麗娟、黃聲光姊弟因遺產紛爭而起，自難認有與上訴人
    訂立合約之意思存在。
  2.上訴人於起訴狀所附之切結書，實係上訴人為提起本件訴訟
    ，故意將全部傳真給被上訴人之文件（文件內容都是上訴人
    原委任之林崑地律師胞弟林水元代書所撰寫，當時係利用全
    買公司之傳真機號碼00-0000000傳真給被上訴人），被上訴
    人再回傳其中由被上訴人書寫之部分，上訴人竟以模糊影印
    方式，將原本之十行紙格線全部消除，造成好像是單獨所簽
    立之切結書，目的無非在造成錯覺，影響心證。事實上，上
    訴人於87年12月22日傳真之文件除「切結書」三頁外，另有
    一頁「說明」文件，共計四頁傳給被上訴人，被上訴人傳真
    回去者，係在「中華民國□年□月□日」之後表示自己意見
    ，當時回傳時「中華民國年月日」一行及「立切結書人：」
    三行，仍係空白，並沒有「立切結書人：丙○○」「立切結
    書人：乙○○」「立切結書人：甲○○」三行之簽名蓋章及
    「871225」字樣。被上訴人傳真回去之意見表達，則緊接「
    中華民國□年□月□日」之後書寫「丁○○同意依黃家祖先
    遺訓分割土地給堂叔家章、家裕、家澤先生等三人，費用及
    土地坪數，如有誤差多退少補，丁○○敬筆。中華民國87年
    12月24日，本件內容文辭如有損及先父尊嚴名譽，書寫代書
    須付一切責任丁○○」等字樣。再參之當時傳真回去之切結
    書原文之第2頁二係書寫「…先父固執…」，後來上訴人提
    出訴訟者卻已改成「先父事忙」，與原件已經不同，考其修
    改主因在於上訴人日期欄之後有表達「本件內容文辭如有損
    及先父尊嚴名譽，書寫代書須負一切責任」等字樣，因此上
    訴人於本件訴訟所提出者，係更改後之切結書，把「先父固
    執」改成「先父事忙」，以及本來應由丁○○、黃聲光及黃
    麗娟三人簽名在「立切結書人：」項下者，上訴人竟將「立
    切結書人：」均填上自己姓名及蓋章並填上年月日。
  3.至於上訴人陳稱：被上訴人及其胞弟黃聲光、胞姐黃麗娟等
    三人與上訴人等三人，於87年12月間在代書處成立和解而訂
    立切結書，係一種「和解契約」云云。惟被上訴人從未與黃
    聲光、黃麗娟於87年12月間在代書處成立和解，而遍觀全卷
    亦無是項證據，蓋若係在代書處成立和解，則雙方一定執有
    原本正本，但迄今上訴人均僅持有傳真之影本，其上日期一
    為87年12月24日，一為上訴人後來臨訟添加上去的87年12月
    25日，切結書上傳真日期則為87年12月22日，顯然上訴人所
    謂在代書處成立和解云云，與事實不符。
三、證據：除援用原審及發回前本院前審提出者外，補提切結書
    、嘉義市○○段○○段12地號土地舊式土地登記簿謄本、「
    臺灣地籍圖重測調查指界法制」研究論文及財政部臺灣省南
    區國稅局嘉義市分局88年3月17日南區國稅嘉市徵字第88005
    275號函（以上均影本）為證，並聲請向嘉義市地政事務所
    函查嘉義市○○段○○段7地號土地於52年間之登記變動相
    關資料。
丙、本院依兩造之聲請，分別向嘉義市地政事務所調閱嘉義市○
    ○段○○段7地號於52年間之登記變動原因、向嘉義市稅捐
    稽徵處查詢系爭土地於80年間之地價稅額。
    理  由
一、上訴人起訴主張：上訴人與被上訴人之被繼承人黃岷川於52
    年間共同購買分割前坐落嘉義市○○段○○段7地號土地，
    面積0.2083公頃其中之200.86坪（折合0.0664公頃，下稱系
    爭土地）為上訴人所有，信託或借用黃岷川名義登記為所有
    人。黃岷川於86年4月9日死亡後，系爭土地由被上訴人及訴
    外人黃麗娟、黃聲光（三人為姊弟關係）共同繼承，該三人
    並與上訴人達成協議，同意將系爭土地其中200.86坪移轉登
    記為上訴人所有。嗣系爭土地因判決分割為同地段7、7之1
    及7之2地號等三筆土地（其中7地號面積0.0694公頃分歸黃
    麗娟取得、7之1地號面積0.0694公頃分歸被上訴人丁○○取
    得、7之2地號面積0.0695公頃分歸黃聲光取得），除黃麗娟
    、黃聲光已將其分得部分如原審判決附圖所示Ａ、Ｅ部分，
    面積均為0.0221公頃，移轉所有權登記予上訴人外，被上訴
    人迄未將其分得7之1地號土地如原審判決附圖所示Ｃ部分，
    面積0.0221公頃（全部面積0.0694公頃，上訴人甲○○、乙
    ○○、丙○○應有部分1000分之319）辦理所有權移轉登記
    予上訴人，上訴人業於96年3月28日以言詞辯論意旨書狀繕
    本之送達，終止與黃岷川間之信託或借名登記關係，被上訴
    人為其繼承人應負返還土地之責任。縱認上訴人與黃岷川間
    無信託或借名登記關係存在，被上訴人亦應依其簽立之切結
    書約定為履行。為此，依信託契約及借名登記契約之法律關
    係，先位聲明求為判決命「被上訴人丁○○應將坐落嘉義市
    ○○段四小段7之1地號土地分割出如後附圖所示Ｃ部分土地
    面積0.0221公頃，辦理所有權移轉登記予上訴人甲○○、乙
    ○○、丙○○共有」。另依被上訴人簽立之同意書之約定，
    備位聲明求為判決命「被上訴人丁○○應將坐落嘉義市○○
    段○○段7之1地號土地面積0.0694公頃，上訴人甲○○、乙
    ○○、丙○○之應有部分1000分之319辦理所有權移轉登記
    予上訴人甲○○、乙○○、丙○○各三分之一共有，並予分
    割之判決」等語。（原審為上訴人敗訴之判決，上訴人於本
    院前審備位聲明僅「請求被上訴人應移轉系爭土地所有權應
    有部分予上訴人每人各三分之一共有」，其餘備位請求「判
    決分割」部分敗訴，因未上訴，業已確定）。
二、被上訴人則以：上訴人未能舉證證明渠等與黃岷川間就分割
    前7地號土地中之200.86坪有何信託或借名登記關係存在。
    況黃岷川於37年7月22日即取得分割前7地號土地，上訴人主
    張渠等於52年間與黃岷川共同購買該土地，借用黃岷川之名
    義登記在其名下，顯然不實在。又伊簽立之同意書、上訴人
    出具之切結書及伊致黃聲光之信函等件，均係協商過程中所
    出具之文件，嗣因兩造無法達成共識而不生效力。另伊向嘉
    義市東區調解委員會所提之意見陳報書，係對黃岷川遺產分
    配事宜表示意見，尚不得據以謂分割前7地號土地中之200.8
    6坪應返還予上訴人共有之依據。至上訴人分擔分割前7地號
    土地之地價稅，則係為保障渠等之租金利益。縱認上訴人確
    將分割前7地號土地中之200.86坪信託或借名登記在黃岷川
    名下，上訴人亦未舉證證明系爭土地係屬信託或借名登記契
    約之一部云云，資為抗辯。
三、兩造不爭執之事項：
  (一)系爭土地原登記為被上訴人之被繼承人黃岷川所有，黃岷川
    於86年4月9日死亡，由被上訴人與其姊姊黃麗娟及弟弟黃聲
    光等三人繼承而公同共有。嗣遺產分割為7地號、7之1地號
    及7之2地號等三筆土地：其中7地號面積0.0694公頃分歸黃
    麗娟取得；7之1地號面積0.0694公頃分歸被上訴人丁○○取
    得；7之2地號面積0.0695公頃分歸黃聲光取得；均於94年10
    月25日辦畢共有物分割登記。嗣黃麗娟將系爭土地7地號土
    地，其中面積0.00221公頃；黃聲光將系爭土地7之2地號土
    地，其中面積為0.00221公頃，移轉所有權予上訴人。
  (二)黃岷川親筆書寫之「不動產分配書」內有「嘉義市○○段○
    ○段七地號（扣除家章等三人所有部分）」等語之記載。
  (三)被上訴人曾於87年12月24日在上訴人所立之切結書上記載：
    「丁○○同意依黃家祖先遺訓分割土地給堂叔家章、家裕、
    家澤先生等三人，費用及土地坪數，如有誤差，多退少補，
    丁○○敬筆蓋章。中華民國87年12月24日」等語。
  (四)被上訴人於致黃聲光之信函第三項記載：「祖厝安樂街102
    號（即嘉義市○○段○○段柒地號面積630坪），圍牆內面
    積約估330坪之厝地由吾繼承取得，另該地號應予堂叔之200
    坪後，實餘坪數為100坪，由您、我二人各取得50坪」等語
    。
  (五)被上訴人丁○○於88年4月17日出具之「繼承土地分配說明
    書」第四項記載：「祖厝安樂街102號之厝地（即中山段四
    小段柒地號）圍牆內之土地面積初估約350坪父訓由長兄聲
    雄繼承取得。另家父與堂叔暨吾同輩間應移轉歸還之土地約
    200坪，其占該地號之持分率於分割繼承登記時暫併入丁○
    ○名義內，俟辦竣繼承登記后，即負移轉登記返還之責，毋
    庸家姊、家弟再次煩擾（其移轉之稅規手續費全由堂叔方負
    擔之）」等語。
  (六)被上訴人曾於88年12月15日針對黃聲光於嘉義市東區調解委
    員會提出「意見陳報書」，第四項載有：「查胞弟於聲請狀
    中已承認先父遺產中，有嘉義市○○段七號地，面積630.10
    8坪，內有200.86坪應歸甲○○、丙○○、乙○○等三人共
    有。故主張併案協議，應如何歸還該土地云云，據此顯見胞
    弟同意承認先父遺囑之真實性，則陳報人要求繼承乙案，應
    全按遺囑交待原則辦理，並非無據」等語。
  (七)以上不爭執事項，有土地登記簿謄本、意見陳報書、丁○○
    致黃聲光書函、繼承土地分配說明書及切結書不動產分配書
    各乙份在卷足稽（以上均為影本，見原審卷(一)第14至16頁、
    第20至25頁、第27至31頁、第60至61頁、第219頁），且為
    兩造所不爭執，應信為真實。
四、上訴人主張「系爭土地為上訴人與被上訴人之被繼承人黃岷
    川於52年間共同購買，上訴人並將其中200.86坪（折合0.06
    64公頃）信託或借名登記於黃岷川名下，該信託或借名登記
    業已終止，被上訴人應將該部分土地返還上訴人」、「另被
    上訴人嗣已出具切結書同意將系爭土地其中200.86坪移轉為
    上訴人所有」，為被上訴人所否認，並以前開情詞置辯。是
    本件應審酌者為：(1)上訴人與黃岷川間就系爭土地其中200.
    86坪是否存有信託契約或借名登記契約？(2)被上訴人是否就
    「被上訴人應移轉嘉義市○○段○○段7之1地號Ｃ部分（或
    移轉面積0.0221公頃之土地）予上訴人」與上訴人為切結書
    之約定？爰分述如下：
  (一)上訴人與黃岷川間就系爭土地其中200.86坪有無「信託契約
    」關係存在？經查：
  1.按稱「信託關係」者，謂委託人將財產權移轉或為其他處分
    ，使受託人依信託本旨，為受益人之利益或為特定之目的，
    管理或處分信託財產之關係。因此，信託係指信託人為自己
    或第三人之利益，以特定財產為信託財產，將之移轉於受託
    人，由受託人管理或處分，以達成一定經濟上或社會上目的
    之行為，受託人不特僅就信託財產承受權利人之名義，且須
    就信託財產依信託契約所定內容為積極之管理或處分。
  2.依上訴人所主張「伊對系爭土地其中200.86坪有所有權而登
    記在黃岷川名下」內容以觀，上訴人並無具有信託本旨之為
    自己或第三人之利益，以達成一定經濟上或社會上的目的，
    黃岷川亦未對系爭土地中之200.86坪負擔如何積極管理或處
    分之義務，要與信託之規定及目的不符，應認上訴人所主張
    系爭土地之法律關係，並非信託登記至明。
  (二)上訴人與黃岷川間就系爭土地其中200.86坪有無「借名登記
    契約」關係存在？經查：
  1.按「借名登記契約」，顧名思義，係指當事人約定，一方（
    借名者）經他方（出名者）同意，而就屬於一方現在或將來
    之財產，以他方之名義，登記為所有人或其他權利人，但無
    使他方取得實質所有權或其他權利之意思所成立之契約。換
    言之，借名契約需借名者與出名者之間，於系爭土地「登記
    之初」，雙方有借名之意思合致，而將屬於借名者現在或將
    來之財產，登記在出名者名下，始克相當。苟於登記之初，
    兩造未有此一合意，而係登記名義人於登記取得財產權之後
    ，方基於贈與或其他法律關係，允諾將名義下之財產一部或
    全部移轉他人，核屬其他法律關係，並非借名登記之範疇。
  2.次按「當事人主張有利於己之事實者，就其事實有舉證之責
    任。」，民事訴訟法第277條前段定有明文。又事實有常態
    與變態之分，其主張常態事實者無庸負舉證責任，反之，主
    張變態事實者，則須就其所主張之事實負舉證責任。茲查系
    爭土地係登記於被上訴人之父黃岷川名下，依土地法規定，
    黃岷川應為系爭土地之土地所有權人，此係常態事實。至於
    上訴人之主張，登記於被上訴人之父黃岷川所有系爭土地其
    中之200.86坪，為上訴人等人所有借名登記於黃岷川名下，
    則屬變態事實，依法應由上訴人就此變態之事實負舉證責任
    。
  3.據本院依職權調閱之系爭土地重造前舊式登記簿謄本所登載
    （本院卷第97至99頁），系爭土地被上訴人之父黃岷川於37
    年7月22日係因「贈與關係」而取得，嗣後歷次土地所有權
    登記變動情況如下：「37年7月22日因贈與而登記於黃岷川
    名下，土地面積0.0015公頃」、「52年6月15日，因合併同
    段12地號土地（面積為0.1263公頃），於52年10月5日（同
    年9月14日收件）登記面積為0.1278公頃」、「52年6月15日
    ，因地積訂正，52年10月5日（同年9月14日收件）登記面積
    為0.2083公頃」，依上記載，黃岷川於37年7月22日取得系
    爭土地後，土地面積雖歷經二次（均為同一期日）變動，究
    其原因，實係因當時行政機關進行地籍圖修測之故，此觀之
    前開土地登記簿於「合併」及「地積訂正」原因旁，均蓋用
    「因修測地籍圖依據嘉義縣都市土地修正測量重整地籍圖冊
    實施要點」字樣甚明，足見黃岷川於37年取得系爭土地所有
    權後，直至被上訴人等繼承人為繼承登記之前，並無因私法
    關係而有土地所有權權利變動之事實，則上訴人所稱「系爭
    土地為上訴人等與黃岷川於52年間共同購買並借名登記」云
    云，顯然與上開土地登記謄本記載不符，殊難採信。此外，
    上訴人並未舉證證明被上訴人之父黃岷川於37年或52年間與
    上訴人成立借名登記契約之相關物證，空言主張有「借名登
    記契約」關係存在，殊難採信。
  4.再者，被上訴人丁○○於87年12月24日在上訴人所立之切結
    書上書寫：「丁○○同意依黃家祖先遺訓分割土地給堂叔家
    章、家裕、家澤先生等三人，費用及土地坪數，如有誤差，
    多退少補…」字樣，依此內容，被上訴人所以同意分割土地
    給上訴人，顯係基於「黃家祖先遺訓」，顯非基於「借名登
    記」契約，亦甚明確，足認上開切結書並非「上訴人與黃岷
    川間有借名登記合意」之證據。
  (三)被上訴人是否就「被上訴人應移轉嘉義市○○段○○段7之1
    地號Ｃ部分（或移轉面積0.0221公頃之土地）予上訴人」與
    上訴人為切結書之約定？經查：
  1.上訴人主張「被上訴人應移轉嘉義市○○段○○段7之1地號
    土地予上訴人」，提出系爭土地重造前舊式登記簿、黃岷川
    親筆書寫之「不動產分配書」、黃聲光於88年12月間向嘉義
    市東區調解委員會提出之聲請調解書、丁○○於88年12月15
    日提出之「意見陳報書」、丁○○於87年12月24日書立之「
    同意書」，及丁○○於88年4月17日書立之「繼承土地分配
    說明書」、證人曾仁春證言、曾仁春書寫信函及黃岷川書寫
    收據附卷為證（本院卷第97至99頁，原審卷(一)第102至103頁
    、第106至110頁、第114頁、第118至121頁、第219頁、第22
    0頁，原審卷(二)第30頁、第32至36頁）。
  2.依被上訴人之父黃岷川親筆書寫「不動產分配書」所示內容
    ：「嘉義市○○段○○段七地號（扣除家章等三人所有部分
    ）」（原審卷(一)第219頁），足認黃岷川生前為不動產分配
    時，明白向被上訴人等繼承人表示「嘉義市○○段○○段七
    地號」土地部分所有權為「家章等三人」（即上訴人）所有
    ，將來應予扣除，該部分不列入不動產分配範圍，已至為明
    確。
  3.被上訴人丁○○於87年12月24日在上訴人所立之切結書後方
    空白部分書寫：「丁○○同意依黃家祖先遺訓分割土地給堂
    叔家章、家裕、家澤先生等三人，費用及土地坪數，如有誤
    差，多退少補，丁○○敬筆，中華民國87年12月24日字樣」
    （本院卷第131頁、第93頁），依此項內容所示，被上訴人
    承諾願依「黃家祖先遺訓」將屬上訴人所有土地返還上訴人
    。被上訴人嗣後雖稱「上訴人本來傳真空白的給我們，後來
    他們自己填上去交給法官，名字是上訴人自己簽上去的」云
    云，上訴人則辯稱「24日當天是丁○○先生先就切結書的內
    容表示同意，才寫那一張，25日我們上訴人三人才簽名，是
    他們先同意給我們切結書的內容，然後出具給我們。當初第
    一個是先傳真給丁○○，看他是否同意，他收到資料之後表
    示同意，他才出具那切結書，所以次序是他24日先出，之後
    我們拿到了25日我們也同意，所以才會有鈞院看到的立切結
    書人變成上訴人三人」（本院卷第71頁反面），本院審酌被
    上訴人對於上開「切結書內容」及「被上訴人筆跡」之真正
    均不爭執（本院卷第72頁），雖上訴人嗣後才另行簽名於切
    結書上，惟並無礙於系爭「切結書」之真正，被上訴人確已
    切結同意返還系爭土地予上訴人，應堪認定。
  4.被上訴人之弟黃聲光於88年12月間向嘉義市東區調解委員會
    提出之聲請調解書，其內容記載：「嘉義市○○段○○段七
    號地，面積630.108坪，內有200.86坪應歸屬甲○○、丙○
    ○、乙○○等三人共有」，雖其未說明系爭土地其中200.86
    坪何以應歸屬甲○○、丙○○、乙○○之原因，惟其認為應
    返還系爭土地其中200.86坪予上訴人，則無疑義。至於被上
    訴人於88年12月15日針對上開調解聲請書所提出之「意見陳
    報書」，其中第四項記載：「查胞弟於聲請狀中已承認先父
    遺產中，有嘉義市○○段七號地，面積630.108坪，內有200
    .86坪應歸甲○○、丙○○、乙○○等三人共有。故主張併
    案協議，應如何歸還該土地云云，據此顯見胞弟同意承認先
    父遺囑之真實性，則陳報人要求繼承乙案，應全按遺囑交待
    原則辦理，並非無據」，依被上訴人與其弟黃聲光聲請調解
    內容所示「先父遺產中，有嘉義市○○段七號地，面積630.
    108坪，內有200.86坪應歸甲○○、丙○○、乙○○等三人
    共有」之事實，亦屬一致。
  5.此外，被上訴人於88年4月17日出具之「繼承土地分配說明
    書」第四項雖記載：「祖厝安樂街102號之厝地（即中山段
    四小段柒地號）圍牆內之土地面積初估約350坪父訓由長兄
    聲雄繼承取得。另家父與堂叔暨吾同輩間應移轉歸還之土地
    約200坪，其占該地號之持分率於分割繼承登記時暫併入丁
    ○○名義內，俟辦竣繼承登記后，即負移轉登記返還之責，
    毋庸家姊、家弟再次煩擾（其移轉之稅規手續費全由堂叔方
    負擔之）」；另被上訴人丁○○於致其弟黃聲光之信函第三
    項亦記載：「祖厝安樂街102號（即嘉義市○○段○○段柒
    地號面積630坪），圍牆內面積約估330坪之厝地由吾繼承取
    得，另該地號應予堂叔之200坪後，實餘坪數為100坪，由您
    、我二人各取得50坪」，依被上訴人與胞弟黃聲光間為磋商
    遺產分配所為私人之書信，承認應將系爭土地內200坪移轉
    予堂叔（即上訴人），亦無疑義。
  6.另證人曾仁春於原審證稱：「（問：黃岷川有無承認原告（
    上訴人）有200.86坪在系爭土地上？）有，因為他們談事情
    ，都在天一木業裡面談，所以，我有聽到」、「（問：知否
    你老闆有20 0.86坪在系爭土地上的原因？）是上一代的原
    因，是有分為富貴兩派下，然後富字的子孫，要分給貴字的
    子孫」等語（原審卷(二)第35至36頁），依證人曾仁春所述，
    上訴人所以擁有系爭土地200.86坪原因，係因兩造先人分配
    後代為「富」、「貴」兩房，「富」字房派下的子孫要分給
    「貴」字房派下的子孫，核與被上訴人提出之黃家祖先財產
    分配清冊（即兩造所稱之「黃家祖先遺訓」）所載財產分配
    予「富」、「貴」兩房情形相符（原審卷(二)第65頁至第74頁
    ）。
  7.上訴人復主張伊等歷年來均分擔部分系爭土地地價稅之繳納
    ，此據證人曾仁春於原審證述「（那土地的地價稅之前係如
    何繳納？）那是在黃岷川的名下，所以黃岷川都會將地價稅
    單寄給上訴人甲○○，我們公司的會計就會去稅捐機關申請
    地價稅證明，然後按共有人的持分比例，計算各共有人的分
    擔部分，再將應繳錢額通知黃岷川先生，黃岷川再以彰化銀
    行的匯票，寄給上訴人甲○○先生」（原審卷(二)第33頁），
    證人曾仁春並提出由伊所書寫之致黃岷川有關80年度地價稅
    計算書說明書一紙，內容載有：「黃岷川稅單計＄239454，
    其中丙○○等要納＄47286，P.S.：黃岷川名義中山段四小
    段7號內尚有200.86坪是丙○○等三人土地，故該稅金＄472
    86應由丙○○等三人負擔」足證，復有兩造不爭執真正之黃
    岷川書寫收據為憑（原審卷(一)第220頁，原審卷(二)第30頁、
    第32至36頁、第58至62頁），上訴人主張伊確有分擔繳納系
    爭土地地價稅之事實，堪予採信。
  8.被上訴人雖辯稱「系爭土地上建物（建物之基地占用數筆土
    地，系爭土地為其中一筆）所有權屬乙○○、丁○○二人，
    故出租予全買超市之租金收入亦由兩家族共同分配」云云，
    為上訴人所不爭（原審卷(一)第181頁），另上訴人甲○○、
    乙○○致丁○○、黃聲光之信件內容亦提及：「坐落於安樂
    街與民權路之黃岷川名義土地地價稅因租給全買公司，至於
    地價稅應按期繳納，因承租人有按期給付租金，收到租金者
    應負責繳納地價稅，不應因家務事而影響他人營業，決不可
    」等語，固有該信件影本乙紙在卷為佐（原審卷(二)第28頁）
    ，惟地上建物出租租金之收益分配，與上訴人應繳納之地價
    稅，係屬兩事，尚難據此認定上訴人無系爭土地一部分所有
    權。
  9.被上訴人之父黃岷川名義所有之系爭土地原地號為嘉義市○
    ○段○○段7地號，嗣後分割為7、7之1及7之2等三筆土地，
    並分別為被上訴人之姐黃麗娟、被上訴人、被上訴人之弟黃
    聲光取得，而黃聲光、黃麗娟二人業於95年12月7日在原審
    與上訴人等成立訴訟上之和解，其內容為：「(一)被告黃麗娟
    願將坐落嘉義市○○段○○段七地號建地分割出如後附圖所
    示Ａ部分土地，面積0.0221公頃，辦理所有權移轉登記予甲
    ○○、乙○○、丙○○共有。(二)被告黃聲光願將坐落嘉義市
    ○○段四小段七之二地號建地分割出如後附圖所示Ｅ部分土
    地面積0.0221公頃，辦理所有權移轉登記予甲○○、乙○○
    、丙○○共有」，此有和解筆錄乙份在卷足佐（見原審卷(一)
    第125頁），顯見被上訴人之姐黃麗娟、弟黃聲光已依遵照
    其父黃岷川親筆書寫之「不動產分配書」所示內容為履行。
  10.承上各項物證顯示，依被上訴人之繼承人黃岷川親筆書寫「
    不動產分配書」（原審卷(一)第219頁），足認系爭「嘉義市
    ○○段四小段7地號」土地（嗣後分割為7、7之1及7之2地號
    等三筆）其中部分土地係屬上訴人等三人所有；另依被上訴
    人於87年12月24所出具予上訴人之切結書載明：「丁○○同
    意依黃家祖先遺訓分割土地給堂叔家章、家裕、家澤先生等
    三人，費用及土地坪數，如有誤差，多退少補」及被上訴人
    與其弟聲請調解之內容所示，足認被上訴人已承諾將屬上訴
    人系爭土地其中200.86坪返還上訴人，則上訴人依被上訴人
    於「切結書」之約定，訴請被上訴人移轉系爭土地登記予上
    訴人甲○○、乙○○、丙○○並按應有部分各三分之一共有
    ，洵有理由，應予准許。
五、綜上所述，上訴人主張伊對系爭土地其中200.86坪與被上訴
    人之父黃岷川間，有「信託契約」或「借名登記契約」關係
    存在，並無法舉證證明，其先位聲明依「信託契約」或「借
    名登記契約」之法律關係，請求被上訴人返還系爭土地，於
    法無據，原審駁回上訴人此部分之訴，尚無不合，此部分上
    訴為無理由。至於上訴人備位聲明，依「切結書」之法律關
    係訴請被上訴人移轉系爭土地登記予上訴人甲○○、乙○○
    、丙○○並按應有部分各三分之一共有，尚屬有據，原審駁
    回上訴人此部分之訴，洵有違誤，上訴意旨指摘原判決不當
    ，求為廢棄改判，係有理由，應由本院將原判決該部分廢棄
    ，並改判如主文第二項所示。
六、本件事證已臻明確，兩造其餘之攻擊防禦方法，經審酌與判
    決結果均不影響，爰不一一論述，併予敘明。
據上論結，本件上訴為一部有理由（備位聲明），一部無理由（
先位聲明），依民事訴訟法第450條、第449條第1項、第79條判
決如主文。
中    華    民    國    99    年    6    月    22    日
                  民事第二庭    審判長法  官  陳光秀
                                      法  官  莊俊華
                                      法  官  曾平杉
上為正本係照原本作成。
如對本判決上訴，須於判決送達後20日內向本院提出上訴狀，未
表明上訴理由者，應於上訴後20日內，向本院提出理由書（須附
繕本）。依法應委任律師為訴訟代理人，始得上訴。
中    華    民    國    99    年    6     月    24    日
                                      書記官  葉秀珍
【附記】
民事訴訟法第466條之1：
(1)對於第二審判決上訴，上訴人應委任律師為訴訟代理人。但上
  訴人或其法定代理人具有律師資格者，不在此限。
(2)上訴人之配偶、三親等內之血親、二親等內之姻親，或上訴人
  為法人、中央或地方機關時，其所屬專任人員具有律師資格並
  經法院認為適當者，亦得為第三審訴訟代理人。
民事訴訟法第466條之2第1項：
  上訴人無資力委任訴訟代理人者，得依訴訟救助之規定，聲請
  第三審法院為之選任律師為其訴訟代理人。

司法院資訊處製作；財團法人民間司法改革基金會備份。
